最高法院民事判決　　　　　　　　　　111年度台上字第330號
上　訴　人　羅以翔
訴訟代理人　李子聿律師
被 上訴 人　臺北市政府工務局新建工程處

法定代理人　林昆虎
訴訟代理人　張珮琦律師
複代理人　　黃瀞慧律師
上列當事人間請求確認工程款債權存在等事件，上訴人對於中華
民國110年8月18日臺灣高等法院第二審更審判決（109 年度上更
一字第156號），提起上訴，本院判決如下：
    主  文
上訴駁回。
第三審訴訟費用由上訴人負擔。
    理  由
本件於第三審上訴程序中，被上訴人之法定代理人由黃立遠變
  更為林昆虎，有臺北市政府令可參（見本院卷第75頁），茲據
  林昆虎聲明承受訴訟，核無不合，應予准許，合先敘明。
次查上訴人主張：訴外人文隆空調機電工程股份有限公司（下
  稱文隆公司）前向被上訴人承攬「北投士林科技園區區段徵收
  公共工程（含專案住宅）- 專案住宅新建工程水電工程」（下
  稱系爭工程），簽訂工程契約（下稱系爭工程契約），工程總
  價新臺幣（下同）4億2900萬元。被上訴人於民國105年8月8日
  以文隆公司未能提出趕工計畫或相對應之改善措施為由，終止
  系爭工程契約，惟文隆公司對被上訴人尚有估驗款債權298萬2
  109 元及保留款債權1371萬9091元，合計1670萬1200元（合稱
  系爭工程款債權）。伊於105年6月15日借款2900萬元予文隆公
  司及其法定代理人周志堅，雙方簽訂還款協議書，並經律衡民
  間公證人事務所105 年度北院民公寅字第100346號公證書（下
  稱系爭公證書）公證；惟文隆公司未依約清償，伊以系爭公證
  書為執行名義，向臺灣新北地方法院（下稱新北地院）聲請就
  文隆公司對被上訴人之系爭工程契約履約保證金債權、存出保
  證金、工程款債權及累計保留款債權為執行，經新北地院囑託
  臺灣臺北地方法院（下稱臺北地院）於同年6 月30日、7月5日
  核發執行命令扣押上開債權。因被上訴人否認債權存在而聲明
  異議，爰依強制執行法第120條第2項規定，求為判決確認文隆
  公司對於被上訴人有系爭工程款債權500萬元存在。
被上訴人則以：伊於105年8月12日固核准文隆公司第38期估驗
  款298 萬2109元，加計保留款1371萬9091元，總計1670萬1200
  元，惟伊於同年8月8日已依約終止系爭工程契約，文隆公司無
  權請求系爭工程款。系爭工程尚未驗收合格，文隆公司對伊亦
  無保留款請求權，臺北地院於同年7月5日核發扣押命令送達伊
  時，文隆公司對伊之系爭工程款債權不存在。另伊於系爭工程
  契約終止後，將後續工程交訴外人唐葳科技股份有限公司（下
  稱唐葳公司）承攬施作，並因文隆公司所施作之工程，有數量
  短缺、損壞、瑕疵及未達工程規範功能等缺失（下稱系爭缺失
  ）之債務不履行情事，乃辦理契約第1 次變更設計，追加工程
  款7799萬3024元而受有損害，伊依系爭工程契約之約定，亦得
  逕以未給付之估驗款及保留款為扣抵。又伊另案訴請文隆公司
  賠償損害事件，亦經臺北地院以108 年度建字第23號判決文隆
  公司應賠償伊3899萬6512元確定（下稱另案判決），系爭工程
  款債權已因解除條件成就而全數歸於消滅等語，資為抗辯。
原審審理結果，以：
㈠文隆公司前向被上訴人承攬系爭工程，雙方簽訂系爭工程契約
  ，約定工程總價為4億2900萬元。被上訴人於105年8月8日以文
  隆公司未能提出趕工計畫或相對應之改善措施為由，依系爭工
  程契約第22條第1項第1款第5 、10、11目規定，終止系爭工程
  契約。文隆公司於105年6月30日申請系爭工程第38次估驗，監
  造單位於同年7 月15日審核估驗資料後提交被上訴人，被上訴
  人於同年8月12日核准該次估驗款為298萬2109元，歷次保留款
  總計1371萬9091元。又文隆公司及周志堅於同年6 月15日向上
  訴人借款2900萬元，雙方簽訂還款協議書，經律衡民間公證人
  事務所以系爭公證書為公證。上訴人其後執系爭公證書為執行
  名義，向新北地院聲請就文隆公司對被上訴人之履約保證金債
  權、存出保證金、工程款債權及累計保留款債權為執行，經新
  北地院囑託臺北地院於105年6月30日、7月5日依序核發執行命
  令扣押履約保證金債權，存出保證金及工程款債權，被上訴人
  則於同年7 月12日聲明異議，抗辯文隆公司對其並無可供扣押
  之債權。唐葳公司於105年11月8日以總價1 億6102萬9999元承
  攬後續工程，為兩造所不爭。
㈡兩造不爭執僅臺北地院105 年7月5日核發之執行命令（下稱07
  05執行命令）對系爭工程款債權發生扣押效力，0705執行命令
  於105年7月11日送達被上訴人時，第38次估驗款債權雖未經被
  上訴人核定，系爭工程亦尚未驗收，惟無礙於系爭工程款債權
  之存在。
㈢按當事人約定承攬報酬按工作完成之程度分期給付，於每期給
  付時，保留其一部，待工作全部完成驗收合格後始為給付者，
  乃對於已發生之保留款債權，附以不確定清償期限之約定；倘
  同時約定工作如有瑕疵或承攬人有其他債務不履行之情形發生
  時，定作人得逕自該保留款中扣抵其因此所生之損害者，定作
  人於該扣抵事由發生時為扣抵，該部分工程款債權即歸於消滅
  ，縱該工程款債權業經承攬人之債權人扣押，定作人仍得行使
  扣抵權以確定實際債權額。依系爭工程契約第5 條第1項第2款
  、第3款、同條第3項、第22條第1項第4款之約定，文隆公司於
  每月底申請估驗計價，被上訴人經核實後，除契約另有約定外
  ，應於文隆公司提出請款單據後5 日內給付估驗款；工程經驗
  收合格，文隆公司於繳交保固保證金且無待解決事項後，亦得
  申請被上訴人給付保留款。可知文隆公司於施工完成，經被上
  訴人查驗核實後，對被上訴人已發生上開估驗款及保留款債權
  ，僅保留款債權係附以不確定清償期限，而非解除條件之約定  
  。又文隆公司如有系爭工程契約第5條第3項所列逾期違約金情
  形，或第22條第1項第4款之債務不履行情形，被上訴人即得就
  其所受損害及文隆公司溢領價金等，逕自未給付之估驗款以及
  保留款中為扣抵。
㈣被上訴人抗辯：系爭工程因有可歸責於文隆公司之事由而未完
  工，其於105 年8月8日終止系爭契約後，將未完工之工項另行
  發包予唐葳公司施作。嗣工程完工驗收後，於107 年12月20日
  結算文隆公司終止契約前已施作工程之金額為1 億8367萬3865
  元乙情，除提出工程結算書與結算計價單為證外，並經證人蔡
  翊聖、李成祿分別證述：工程完工、驗收後，發現文隆公司施
  作工程有不合格、數量短缺等缺失，經結算時扣除等語明確。
  又被上訴人另案訴請文隆公司賠償其因債務不履行所受損害訴
  訟乙案，經臺北地院於109 年10月23日另案判決以：被上訴人
  就文隆公司已估驗進場之設備或材料數量不足或損壞不堪使用
  部分，與唐葳公司辦理第1 次變更設計；其因文隆公司超額估
  驗、未妥善保管已進場設備、材料所受之損害為3899萬6512元
  ，得依系爭工程契約第19條第10項約定請求文隆公司為賠償，
  ，經與扣留款1170萬1200元扣抵後，判命文隆公司應給付被上
  訴人2729萬5312元本息確定。上開損害賠償債權發生於0705執
  行命令到達被上訴人前，被上訴人自得依系爭工程契約第5 條
  、第22條之約定，逕自未給付之估驗款以及保留款中全數扣抵
  ，則經扣抵後，文隆公司已無系爭工程款債權。
㈤從而，上訴人依強制執行法第120條第2項規定，求為判決確認
  文隆公司對於被上訴人有系爭工程款債權500 萬元存在，為無
  理由，為其心證之所由得，並說明上訴人其餘主張及聲明證據
  為不足取及無須再予審酌之理由，因而廢棄第一審所為上訴人
  勝訴之判決，改判駁回上訴人在第一審之訴。
本院之判斷：
㈠按取捨證據、認定事實、解釋契約屬於事實審法院之職權，若
  其取證、認事及解釋並不違背法令及經驗法則、論理法則或證
  據法則，即不許任意指摘其採證或認定不當，以為上訴理由。
㈡查文隆公司承攬系爭工程，因有可歸責於己之事由未完工，被
  上訴人於105 年8月8日終止系爭工程契約，將後續工程發包予
  唐葳公司施作。惟因文隆公司施作之工程有系爭缺失之債務不
  履行情事，致被上訴人受有損害，經被上訴人訴請臺北地院另
  案判決命文隆公司給付被上訴人2729萬5312元本息確定，為原
  審本於認事、採證及解釋契約之職權行使，綜合相關事證，合
  法確定之事實。被上訴人對文隆公司之上開損害賠償債權發生
  在0705執行命令到達被上訴人前，自得依系爭工程契約第5 條
  、第22條之約定，逕自未給付之估驗款以及保留款中全數扣抵
  ，經扣抵後，文隆公司已無系爭工程款債權存在。原審因而為
  上訴人不利之判決，經核於法洵無違誤。上訴論旨，猶就原審
  採證、認事及契約解釋之職權行使暨其他贅述之理由，指摘原
  判決不當，聲明廢棄，非有理由。末查，本件判決所涉及之法
  律上爭議不具重要性，爰不經言詞辯論為之，附此敘明。
據上論結，本件上訴為無理由。依民事訴訟法第481條、第449
  條第1項、第78條，判決如主文。
中    華    民    國   111    年    2     月    23    日
                      最高法院民事第六庭
                          審判長法官  李  寶  堂  
                                法官  林  玉  珮  
                                法官  高  榮  宏  
                                法官  許  秀  芬  
                                法官  李  文  賢  
本件正本證明與原本無異
                                      書  記  官
中    華    民    國   111    年    3     月    2     日